臺灣嘉義地方法院刑事判決　　　　　　　 96年度訴字第823號
公　訴　人　臺灣嘉義地方法院檢察署檢察官
被　　　告　乙○○
　　　　　　　　　　　號
選任辯護人　曾錦源律師
上列被告因常業重利案件，經檢察官提起公訴（96年度偵字第36
17號），被告自白犯罪，經合議庭裁定行簡式審判程序，本院判
決如下：
    主  文
乙○○犯如附表二所示之罪，各處如附表二所示之刑，並各減為
如附表二所示之刑。扣案如附表二所示之物均沒收。應執行有期
徒刑捌月及拘役拾伍日；所處拘役部分，如易科罰金，以新台幣
壹仟元，折算壹日；緩刑肆年。扣案之行動電話參支（門號分別
為0000000000號、0000000000號及0000000000號）及名片陸盒，
均沒收。
    事實及理由
一、本件係經被告於準備程序當庭表示認罪，而經本院裁定以簡
    式審判程序加以審理，則依據刑事訴訟法第273條之2、同法
    第159條第2項之規定，不適用傳聞法則有關限制證據能力之
    相關規定，合先敘明。
二、本件犯罪事實：(一)乙○○自民國94年12月中旬某日起至95年
    2 月16日止，基於以借貸金錢而取得與原本顯不相當重利為
    常業之犯意，散發「卡好借：刷卡借現、現金周轉、免押免
    保、低息保密、專員服務、當日放款；阿賢0000000000」名
    片之方式，趁附表編號1至4所示借款人急需現金周轉之際，
    而連續貸款與如附表所示丁○○等人如附表所示之金額，並
    約定以10日為1期，每期收取本金10％，且均先預扣第1期之
    利息，同時開具數額與借款金額相同之本票供乙○○收執以
    為借款擔保，而收取與原本顯不相當之重利多次。(二)乙○○
    另基於重利之犯意，於附表編號5、6所示時間，由急需現金
    週轉之甲○○撥打乙○○所使用之門號0000000000號行動電
    話與其聯絡，表明欲借款之意旨，乙○○乃貸與如附表編號
    5、6所示之金額，約定以10日為1期，每期收取本金10%，且
    均先預扣第1期之利息，並開具數額與借款金額相同之本票
    各1紙供乙○○收執以為借款擔保，而收取與原本顯不相當
    之重利計2次。嗣警於96年4月23日16時許，持臺灣嘉義地方
    法院核發96年聲搜字第543號搜索票在乙○○址設住嘉義市
    ○區○○里○○街176巷35弄33號住所及嘉義縣中埔鄉○○
    路○段662巷15弄72號居所等處執行搜索，始查知上情，並扣
    得行動電話3支（門號分別為0000000000號、0000000000號
    及0000000000號）、名片6盒、空白本票1本及已簽立本票1
    張、證人丙○○等4人證件影本4份及簽具之本票影本7張等
    物。
三、上揭事實，業據被告乙○○於警、偵訊及本院審理時坦承不
    諱；核與被害人丙○○、甲○○於警詢時、證人即被害人丁○○於偵查中指述之情節相符（見警卷第14-16頁、18-20
    頁及偵卷第15頁），並經證人陳麗華、蔡明峰於警詢、證人
    石秋榮於偵查中證述無誤（見警卷第6-12頁及偵卷第15頁）
    ，復有證人蔡明峰、被害人廖俊茗指認被告照片2張（見警
    卷第13、17頁）、本票影本7紙（見警卷第27、32-35頁）、
    被害人詹俊茗身分證正反面影本、證人石秋榮身分證正反面
    影本及證人丁○○、被害人戊○○○汽車駕駛執照正反面影
    本各1張附卷可參（見警卷第32-35頁）；復有搜索票、嘉義
    縣警察局刑警大隊搜索、扣押筆錄、扣押物品目錄表、扣押
    書各2份暨扣案之行動電話3支（門號分別為0000000000號、
    0000000000號及0000000000號）、名片6盒、空白本票1本及
    已簽立本票1張、被害人丙○○等4人證件影本4份及簽具之
    本票影本7張等物可資佐證（見警卷第21-35頁）。再被告坦
    承貸與如附表一編號1至6所示之本金予附表一所示各借款人
    ，各次借款均未收回本金，且每次僅收取5至6次利息等語，
    固與被害人丙○○於警詢時指述被告收取利息之利率及業已
    收取之利息總額乙節有所扞格，惟查被告自始至終均辯稱其
    與各借款人約定以10日為1期，每期收取本金10%，且均先預
    扣第1期利息之方式貸與款項給各該借款人等節，並與證人
    丁○○、被害人甲○○指證情節大致相符，堪認被告所辯係
    以同一利率即本金10％之方式，計算借款利息，並預扣第一
    期利息而貸與本金乙節，尚可採信。至證人丁○○固稱其向
    被告借款6萬元，預扣第1次利息6千元後，被告又向其收取
    半年之利息（以10日為1期，則收取約18次，將近10萬8千元
    之利息）云云，然既乏其他證據足資佐證被告確實收取證人
    丁○○18次達10萬8千元左右之利息，證人丁○○前開證述
    情節尚難憑採，而應以被告供述其各次借款均至少收取5至6
    次之利息等節為準。綜上所述，本件事證已臻明確，被告自
    白，核與事實相符，犯行洵堪認定。
四、新舊法比較之說明：
  (一)按行為後法律有變更者，適用行為時之法律，但行為後之法
    律有利於行為人者，適用最有利於行為人之法律，刑法第2
    條第1項定有明文。
  (二)被告行為後，刑法業於94年2月2日修正公布，95年7月1日起
    施行，修正前刑法第345條常業重利罪業已刪除。修正前刑
    法第345條規定：「以犯第344條之罪為常業者，處5年以下
    有期徒刑，得併科3千元以下罰金。」修正後刑法已刪除該
    條規定。因被告所為重利之行為為多數，依修正後之法律，
    須就重利之行為數分論併罰，其刑度顯較依修正前刑法第34
    5條之規定，僅論以常業重利一罪為重，經比較之結果，自
    以被告行為時之法律，對於被告較為有利。
  (三)修正前刑法第345之罪之法定本刑中關於罰金刑最低度部分
    ，依修正後刑法第33條第5款規定為「新臺幣1千元以上，以
    百元計算之」，較舊法所定罰金最低度為「銀元1元以上」
    為重，依刑法第2條第1項規定，以舊法為有利於被告。
五、按刑法上所謂常業犯，指反覆以同種類行為為目的之社會活
    動之職業性犯罪而言，至於犯罪所得之多寡，是否恃此犯罪
    為唯一之謀生職業，則非所問，縱令兼有其他職業，仍無礙
    於該常業犯罪之成立，有最高法院85年台上字第510號判例
    可資參照。觀諸被告印製名片招攬附表一所示借款人丙○○
    等急需現金周轉之人向其貸借款項，及其持續借款之期間、
    次數，足見其有反覆以重利行為為目的之社會活動，有以借
    貸金錢而取得與原本顯不相當重利維生之意思及事實，並參
    以被告自承其因聽力障礙，謀生不易，乃從事貸放乙節，亦
    顯恃以為其日常謀生職業。核被告就附表一編號1至4所為，
    係犯修正前刑法第345條之常業重利罪。又95年7月1日開始
    施行之現行刑法，已廢除「常業犯」相關之規定，業如前述
    ，雖被告就起訴書附表編號1至4部分之犯行，係發生在常業
    犯廢止前，然被告就起訴書附表編號5、6之犯行，係分別發
    生於96年1月中旬及96年4月23日，即在「常業犯」相關規定
    廢止以後，按諸最高法院95年度第8次刑事庭會議決議五(四)
    1.2.闡釋意旨：「連續數行為而犯同一之罪名，均在新法施
    行前者，新法施行後，應依新法第2條第1項之規定，適用最
    有利於行為人之法律。部分之數行為，發生在新法施行前者
    ，新法施行後，該部分適用最有利於行為人之法律。若其中
    部分之一行為或數行為，發生在新法施行後者，該部分不能
    論以連續犯。常業犯之規定刪除後之法律比較適用，同前。
    」，是本件被告就附表一編號5、6所示2次重利犯行，無常
    業犯之適用，並與附表一編號1至4之常業重利犯行，分論併
    罰。爰審酌被告國中畢業之智識程度，正值壯年，肢體健全
    ，不思勞動獲取報酬，其貸與金錢所得之重利，對社會交易
    秩序所造成之損害，惟被告並未強以強暴脅迫方式收取利息
    、本金，且事後已坦承犯行知所悔悟等一切情狀，分別量處
    如附表二所示之刑。再按犯罪在中華民國96年4月24日以前
    者，除本條例另有規定外，依下列規定減刑：一、死刑減為
    無期徒刑。二、無期徒刑減為有期徒刑20年。三、有期徒刑
    、拘役或罰金，減其刑期或金額2分之1。中華民國96年罪犯
    減刑條例第2條第1項定有明文。查被告本案犯罪時間均在中
    華民國96年4月24日以前，且所犯分別為修正前刑法第345條
    之常業重利罪、刑法第344條之重利罪，均合於減刑條件，
    就所處有期徒刑及拘役部分，應予以減刑。並就所處拘役部
    分，定應執行之刑及諭知易科罰金之折算標準。另查被告前
    未曾受有期徒刑以上刑之宣告，有臺灣高等法院被告前案紀
    錄表在卷可參，因一時短於思慮，觸犯本案犯行，事後已坦
    承犯行，深表悔悟，足信無再犯之虞，公訴人並以被告自白
    犯罪，態度誠懇，且被害人均表示被告並未使用暴力脅迫方
    式追究償還本金等節，本院並審酌被告已離婚，有2名分別
    為9歲、7歲之子女及其本身患有雙耳感音性聽力障礙，有財
    團法人天主教聖馬爾定醫院診斷證明書1紙在卷可稽，謀生
    較為不易等一切情狀，本院認被告經此起訴審判，當知所警
    惕，信無再犯之虞，所宣告之刑以暫不執行為適當，併諭知
    緩刑4年，以勵自新。
六、扣案如行動電話3支（門號分別為0000000000號、000000000
    0號及0000000000號）、名片6盒，為被告所有，且供其實施
    上揭常業重利罪、重利罪犯行所用之物，業據被告供承在卷
    （見本院96年10月4日審理筆錄），爰依刑法第38條第1項第
    2款規定宣告沒收。此外，扣案空白本票1本及被告自行簽立
    本票1張、證人丙○○等4人證件影本4份及其等簽具之本票
    影本7張等物，其中本票1紙為被告自行簽發及空白本票1本
    ，均尚難證明與本案有何關連，即無從沒收；其餘本票7張
    係被害人等人借款質押之物，被害人原仍應清償借款本金及
    法定限制內之利息，被告則應返還上開質押物品，故上開票
    據所載面額其中部分係本金及法定限制內之利息，至限制外
    之重利固係犯罪所得，然限制內之利息即非犯罪所得，因該
    張本票不得分割，自不能全部視為犯罪所得。而刑法第38條
    第1項第3款所謂因犯罪所得之物，係指該物全部係犯罪所得
    而言，如非全部而僅係不能分割之其中一部係犯罪所得，自
    不得視為全部犯罪所得予以沒收。上開本票既非全係犯罪所
    得之物，爰不予宣告沒收，附此敘明。（87年11月臺灣高等
    法院暨所屬法院87年法律座談會結論參照）。至扣案借款人
    證件影本等係交付被告作為擔保之用，是該等物品非被告所
    有，亦不另為沒收之諭知。
七、依刑事訴訟法第299條第1項前段、第273條之1第1項、第310
    條之2、第454條第1項，刑法第2條第1項前段、修正前刑法
    第345條、刑法第344條、第41條第1項前段、第51條第6款、
    第10款、第74條第1項第1款、第38條第1項第2款，刑法施行
    法第1條之1第1項、第2項前段，中華民國96年犯罪減刑條例
    第2條第1項第3款、第7條第1項、第9條、第10條第1項，判
    決如主文。
本案經檢察官江金星到庭執行職務。
中　　華　　民　　國　　96　　年　　10　　月　　18　　日
                  刑事第四庭    法　官  王慧娟
上列正本證明與原本無異。
如不服本判決，應於判決送達後十日內向本院提出上訴狀，上訴
書狀依法應敘述具體理由，如未敘述具體理由者，應於上訴期間
屆滿後二十日內補提理由書於本院（均應附繕本）。告訴人或被
害人如對於本判決不服者，應具備理由請求檢察官上訴，其上訴
期間之計算係以檢察官收受判決正本之日期為準。
                                書記官  黃子祝
中　　華　　民　　國　　96　　年　　10　　月　　18　　日
附錄論罪科刑法條：
修正前中華民國刑法第345條
以犯前條之罪為常業者，處 5 年以下有期徒刑，得併科 3 千元
以下罰金。
中華民國刑法第344條
乘他人急迫、輕率或無經驗貸以金錢或其他物品，而取得與原本
顯不相當之重利者，處1年以下有期徒刑、拘役或科或併科1千元
以下罰金。
附表一：
┌──┬───┬─────┬────┬───────┬──────┐
│編號│借款人│時間、地點│借款金額│利   息       │擔保方式    │
├──┼───┼─────┼────┼───────┼──────┤
│ 1  │丙○○│95年1月26 │新台幣（│各次借款，均預│依各次借款金│
│    │      │日起，嘉義│下同）2 │扣第1次利息暨 │額簽立面額相│
│    │      │市○○路某│萬元1次 │按每10日收取借│同之本票各1 │
│    │      │處。      │，2到3萬│款本金10％之利│張及交付身分│
│    │      │          │元3次。 │息，共計收取5-│證正本。    │
│    │      │          │        │6次。         │            │
├──┼───┼─────┼────┼───────┼──────┤
│ 2  │丁○○│94年12月22│6萬元   │預扣第1期利息6│開立面額6萬 │
│    │      │日，嘉義縣│        │千元外，每10日│元本票1張， │
│    │      │水上鄉某處│        │另收取利息6千 │並交付身分證│
│    │      │。        │        │元，共計收取5-│正本。      │
│    │      │          │        │6次。         │            │
├──┼───┼─────┼────┼───────┼──────┤
│ 3  │歐陽明│94年12月中│12萬元  │預扣第1期利息1│開立面額6萬 │
│    │正    │旬，嘉義縣│        │萬2千元外，每 │元之支票2紙 │
│    │      │太保市某處│        │10日另收取利息│，並交付駕照│
│    │      │          │        │1萬2千元，共計│正本。      │
│    │      │          │        │收取5-6次。   │            │
├──┼───┼─────┼────┼───────┼──────┤
│ 4  │歐陽明│95年2月16 │6萬元   │預扣第1期利息 │開立面額6萬 │
│    │正    │日，嘉義縣│        │6千元外，每10 │元之本票1紙 │
│    │      │太保市某處│        │日另收取利息6 │，並交付石秋│
│    │      │          │        │千元，共計收取│榮身分證正本│
│    │      │          │        │5-6次。       │。          │
├──┼───┼─────┼────┼───────┼──────┤
│ 5  │甲○○│96年1月中 │1萬5000 │預扣第1期利息 │開立面額1萬 │
│    │      │旬，嘉義市│元      │1500元外，每10│5千元本票1紙│
│    │      │垂楊路電力│        │日另收取利息  │，並扣留身分│
│    │      │公司前。  │        │1500元，共計收│證正本。    │
│    │      │          │        │取5-6次。     │            │
├──┼───┼─────┼────┼───────┼──────┤
│ 6  │甲○○│96年4月23 │2萬元   │預扣第1期利息 │開立面額3萬 │
│    │      │日，嘉義市│        │2千元，並約定 │5千元本票1紙│
│    │      │東吳高職前│        │按每10日一期收│，並扣留身分│
│    │      │。        │        │取利息2千元。 │證正本。    │
└──┴───┴─────┴────┴───────┴──────┘
附表二
┌──┬──────┬─────┬────────────────┐
│編號│犯罪時間    │罪名      │宣          告          刑      │
│    │            │          │                                │
│    │            │          │                                │
├──┼──────┼─────┼────────────────┤
│一  │94年12月中旬│修正前刑法│有期徒刑壹年肆月。減為有期徒刑捌│
│    │起至95年2月 │第345條   │月。扣案行動電話參支（門號分別為│
│    │16日止      │常業重利罪│0000000000號、0000000000號及0933│
│    │（附表一編號│          │616888號）及名片陸盒，均沒收。  │
│    │1至4所示）  │          │                                │
├──┼──────┼─────┼────────────────┤
│二  │96年1月中旬 │刑法第344 │拘役貳拾日，如易科罰金，以新臺幣│
│    │（附表一編號│條重利罪  │壹千元折算壹日。減為拘役拾日，如│
│    │5部分）     │          │易科罰金，以新臺幣壹仟元折算壹日│
│    │            │          │。扣案之行動電話參支（門號分別為│
│    │            │          │0000000000號、0000000000號及0933│
│    │            │          │616888號）及名片陸盒，均沒收。  │
├──┼──────┼─────┼────────────────┤
│三  │96年4月23日 │刑法第344 │拘役貳拾日，如易科罰金，以新臺幣│
│    │（附表一編號│條重利罪  │壹千元折算壹日。減為拘役拾日，如│
│    │6部分）     │          │易科罰金，以新臺幣壹仟元折算壹日│
│    │            │          │。扣案之行動電話參支（門號分別為│
│    │            │          │0000000000號、0000000000號及0933│
│    │            │          │616888號）及名片陸盒，均沒收。  │
└──┴──────┴─────┴────────────────┘
